【裁判字號】    96,訴,3272
【裁判日期】    970509
【裁判案由】    毒品危害防制條例
【裁判全文】
臺灣板橋地方法院刑事判決              96年度訴字第3272號
公  訴  人  臺灣板橋地方法院檢察署檢察官
被      告  丙○○
                    （另案在臺灣臺北監獄臺北分監執行中）
選任辯護人  謝傑律師
上列被告因違反毒品危害防制條例案件，經檢察官提起公訴（96
年度偵字第4218號），本院判決如下：
    主  文
丙○○被訴販賣第一級毒品部分無罪。
其餘被訴部分免訴。
    理  由
一、公訴意旨略以：被告丙○○明知海洛因為毒品危害防制條例
    第2 條第2 項第1 款規定之第一級毒品，不得販賣，竟基於
    販賣第一級毒品海洛因之犯意，於不詳時、地，向某真實姓
    名、年籍不詳綽號「阿文」之成年男子，販入第一級毒品海
    洛因0.7 公克，經分裝後，於民國96年2 月3 日下午7 、8
    時許及96年2 月5 日下午6 時許，在臺北縣中和市○○路上
    ，各以新臺幣（下同）1,000 元之代價，販售海洛因1 包予
    乙○○。嗣於96年2 月5 日下午6 時10分許，在臺北縣中和
    市○○路53號前，為警查獲，並自被告身上，扣得海洛因4
    包、販毒所得1,000 元及聯絡用手機2 支，自乙○○身上，
    扣得海洛因1 包及聯絡用手機1 支。因認被告涉犯毒品危害
    防制條例第4 條第1 項之販賣第一級毒品罪嫌。
二、按犯罪事實應依證據認定之，無證據不得認定犯罪事實，刑
    事訴訟法第154 條第2 項定有明文。又案件曾經判決確定者
    ，應諭知免訴之判決，亦為同法第302 條第1 款所明定，且
    此項訴訟法上所謂一事不再理之原則，關於實質上一罪或裁
    判上一罪，均有其適用。而認定不利於被告之事實，須依積
    極證據，苟積極證據不足為不利於被告事實之認定時，即應
    為有利於被告之認定，更不必有何有利之證據；檢察官對於
    起訴之犯罪事實，應負提出證據及說服之實質舉證責任。倘
    其所提出之證據，不足為被告有罪之積極證明，或其指出證
    明之方法，無從說服法院以形成被告有罪之心證，基於無罪
    推定之原則，自應為被告無罪判決之諭知（最高法院30年上
    字第816 號及92年臺上字第128 號判例要旨參照）。
三、公訴人認被告涉犯販賣第一級毒品罪嫌，無非係以被告於警
    、偵訊時之自白，證人乙○○於警、偵訊時之證詞，及扣案
    之海洛因、1,000 元、手機等證物，為論斷之主要依據。訊
    據被告固坦承向「阿文」購入第一級毒品海洛因之事實，惟
    堅決否認有販賣行為，辯稱：其係與乙○○一同向「阿文」
    購買海洛因供己施用，當天「阿文」亦在場，只是警察沒抓
    到，其錢均已交給「阿文」，1,000 元並非販毒所得，而是
    為警查獲後另外向家人拿的，至於警、偵訊時之說詞，因當
    時毒癮發作，根本不知道自己講些什麼等語。經查：
（一）證人乙○○於本院審理時，明確表示96年2 月5 日警方在
      其身上扣得之海洛因1 包，是向「阿文」所購，至於96年
      2 月3 日之事，已無印象。並就96年2 月5 日向阿文購買
      海洛因之過程，證稱：「當時有3 個人，我與被告先到現
      場，我從我中和市○○路268 巷的住處出發，被告是從她
      的住處出發，我和被告約在安和路等候阿文。……在被查
      獲前2 、3 個小時前，我跟阿文約好後，就打給阿萍（即
      被告），我說我要跟阿文拿，阿萍說她也要跟阿文拿，我
      就告訴阿萍我與阿文約的時間地點，後來我就先到約定地
      點，我當時是騎機車過去，阿萍後來才到，阿萍是走路來
      的，……阿文是最後到的。我的機車停在對面馬路上，我
      和阿萍在商店外面等阿文，……之後阿文也來了，他是走
      路來的，……我在馬路邊拿1,000 元給阿文，阿文就拿1
      小包海洛因給我，該處的車子很少，而且阿文當時用玩具
      鈔票1,000 元包著海洛因拿給我，我拿到後就放在褲子口
      袋，之後我就到對面準備要騎機車，但還沒有摸到機車，
      警察就過來了，當時被告跟阿文都還在對面，警察是先來
      抓我，被告跟阿文當時還在對面聊天，他們不知道警察來
      抓我，警察抓到我後就到對面抓被告跟阿文，阿文看到警
      察就跑了，警察就沒有抓到，被告並沒有跑，我不知道她
      為何不跑……。」、「……阿文的手機號碼是0000000000
      ，因為我有藥癮，所以藥頭的電話我背的很熟。」、「我
      當時留在我機車旁邊，有一個警察看住我，其他警察到對
      面抓阿萍跟阿文。當時警方有在被告身上查到4 包海洛因
      ，因為被告有向阿文買4,000 元的海洛因，阿文給被告4
      小包，我是在交易完之後才離開的。……是我先拿錢給阿
      文，阿文給我1 小包，被告緊接著給阿文4,000 元，阿文
      給被告4 小包，這我都有看到。事先阿萍有跟我講好要一
      起向阿文買5,000 元的海洛因，就是5 包海洛因，阿文先
      給我1 包，但錢是分開給阿文的，是我自己將1,000 元交
      給阿文的。」等語（見本院卷第69、71頁），除與被告所
      為辯解及扣案之海洛因數量相吻合，證人即本案承辦警員
      甲○○於本院審理時，亦證稱：現場確有1 名可疑之男子
      跑掉，並未追到等語（見本院卷第66、67頁），乙○○上
      開所證，尚非無憑。兼之，檢察官提出之證據，非無瑕疵
      （詳如理由三(二)所述）。據此，被告是否有販賣海洛因予
      乙○○之事，即屬有疑。
（二）檢察官以前揭證據認定被告犯罪，惟尚難使本院形成被告
      有罪之心證：
    １本案查獲時，固扣得所謂「販毒所得」1,000 元，然被告
      堅稱該1,000 元乃事後回家向家人所拿取。以此詰之警員
      甲○○，其雖證稱確定是在現場起獲，僅是在哪裡起獲忘
      記了云云（見本院卷第65頁），但亦不否認事後確實有帶
      被告回其住處搜索，且見到被告向其母親拿錢之事實（見
      本院卷第65、66頁）。觀之卷附警詢筆錄所載：「（問：
      警方於上記時、地查獲你涉嫌毒品案，現場查獲何物？）
      查獲海洛因4 包、安非他命2 包及手機2 支。」（見偵查
      卷第6 頁），自始未提及警方曾在現場查獲1,000 元，而
      卷附臺北縣政府警察局蘆洲分局扣押物品目錄表（見偵查
      卷第18頁），原記載扣得「一級毒品海洛因」、「二級毒
      品安非他命」、「NOKIA 牌行動電話」之下，即註記「以
      下空白」，嗣卻另以修正液將該「以下空白」字句覆蓋，
      增列「販賣所得1,000 元」，記載方式與常理顯然有違，
      且至少可推知，該1,000 元並非在第一時間所扣得，否則
      斷無如此記載之理。被告此部分所辯，並非無據，該1,00
      0 元是否確為「犯罪所得」，甚有疑問。至扣案之海洛因
      及手機，前者僅得證明被告、乙○○分別持有毒品，後者
      僅得證明被告與乙○○彼此曾有聯絡，與被告有無販賣海
      洛因予乙○○，無必然之關連性。且被告除身上之海洛因
      4 包，警方至被告住處搜索並無所獲，而該4 包海洛因經
      鑑定結果，合計淨重0.32公克，有法務部調查局96年3 月
      7 日調科壹字第09623019560 號鑑定書1 份在卷可稽（見
      偵查卷第38頁），數量非多，屬其可單獨施用完畢之範圍
      ，亦難逕認被告販入時有販賣之意。故前揭扣案物品，均
      不足據為被告販賣海洛因之認定。
    ２證人乙○○於警、偵訊時，雖曾指證被告販賣海洛因，然
      於本院審理時，已更改其說詞如前所述，前後有所矛盾。
      就此，乙○○於本院審理時解釋：「我自己知道是跟誰買
      的，但丙○○要承認我也沒有辦法。我在三組的時候都沒
      有承認是丙○○賣給我的，並且說是阿文賣的，但警察筆
      錄都沒有記載，後來有一個警察告訴我丙○○都承認了，
      就要我簽一些單子，但我拒簽，後來又有一個警察來說你
      就承認了，你吸食的筆錄我會給你做好看一點，我就順著
      該警察的意思說好好好，最後我拒簽的地方通通劃掉重簽
      。」（見本院卷第70頁），而此與乙○○於檢察官初次偵
      訊時所稱：「丙○○於警詢時他自己講他海洛因賣給我。
      我知道販賣的罪很重，我不想害人，他要承認我也沒辦法
      。」之說詞（見偵查卷第44頁），暨臺北縣政府警察局蘆
      洲分局扣押筆錄、臺北縣政府警察局蘆洲分局扣押物品目
      錄表（見偵查卷第20至22頁）上原係記載「拒簽」之事實
      互核，尚無不符。雖乙○○事後翻異說詞，且表示不知道
      是哪位警員與其談條件云云，非無避重就輕以迴護被告之
      可能，證言可信性尚待斟酌。然因乙○○於警、偵訊時，
      僅泛稱向被告購買海洛因，就詳細之交易過程及另有他人
      自現場逃逸之事，均未提及，與事實尚屬有間，而其於檢
      察官偵訊時，陳稱係將1,000 元當場交予被告云云（見偵
      查卷第45頁），與本案在第一時間並未扣得該1,000 元之
      事實相互以參，亦非無蹊蹺，另警方在知悉有可疑之人逃
      逸，且被告供稱其海洛因係向「阿文」購買之情形下（見
      偵查卷第11頁），完全未就「阿文」之事詢問乙○○，同
      有可議。實難認乙○○於警、偵訊時之證詞，較其於本院
      審理時所言可信。乙○○於警、偵訊時之證言既有瑕疵，
      即難逕據為認定被告販毒之依據。
    ３至被告於警、偵訊時固自白犯罪，惟被告事後表示當時毒
      癮發作，不知道自己是如何講的。經本院勘驗被告警詢時
      之錄音，被告斯時確有毒癮發作情形，此由其不時發出「
      啊」的聲音及深呼吸，甚至哭泣，或對警員表示：「大哥
      ，你把話直接講講快一點，我頭好痛喔，真得拜託啦，我
      實在是頭很痛。」、「難過啊，我不想吐到你，我想吐。
      」、「啊，我現在這樣子就算是提藥了是不是？」等語，
      暨警員所為：「有抽海洛因？」、「有提了嗎？」、「你
      現在就在難過了，你不知道難過？」、「現今不就在提藥
      了？來，96年2 月5 日18點在中和安和路53號前現場查獲
      什麼東西？」、「喔，你在痛苦了，在提了。來，你從什
      麼時候開始轉賣安非他命及海洛因？」之問句，即可得知
      ，此有本院勘驗筆錄1 份可資證明（見本院卷第96至126
      頁）。而由該勘驗筆錄內容亦可知，被告於警詢時，原係
      表示：「（問：查獲毒品作何用途？）吃啊。」，嗣則稱
      ：「（問：所謂轉讓這名稱一定要出來？）對啊，我轉讓
      ，我轉給別人啊，我把東西轉給別人。」、「（問：你怎
      樣轉讓？）啥，什麼叫怎樣轉讓？」，其後，始表示曾販
      售海洛因予乙○○，云：「（問：乙○○為什麼會去現場
      ？）他叫我救他。」、「（問：跟你拿藥，叫你救他，是
      不是這樣？）對啊，……（語意不明）。」、「（問：要
      跟你買毒品嗎？你叫你救他是嗎？對啦，對啦（邊哭泣邊
      應答）。」、「問：他為什麼要跟你買毒品？）我不知道
      ，他難過嘛（邊哭泣邊應答）。」、「（問：他難過要跟
      你買毒品嗎？）對啦，對啦，都對啦（邊哭泣邊應答）。
      」。另被告於檢察官偵訊時，則僅稱：「（問：你有賣海
      洛因給乙○○？）1 、2 次。」、「（問：究竟幾次？）
      2 次。」、「（問：2 次都是賣給乙○○1,000 元1 小包
      海洛因？）對啊、對啊。」等語（見偵查卷第46頁）。觀
      諸被告前揭說法，非僅就持有海洛因之目的交代不清，所
      稱與乙○○交易過程亦語焉不詳，且常是順著問話人之問
      題回答，甚至答話時，有情緒失控之情形。被告雖自承警
      察並未對其以打、罵等不法方式取供（見本院卷第33、34
      頁），然因說詞含糊，且證人乙○○之證詞與扣案「販毒
      所得」有前揭瑕疵，被告之自白是否與事實相符，而得為
      證據，非無疑義。
（三）此外，檢察官係以被告販賣及持有第一級毒品行為，具有
      高度行為吸收低度行為之實質上一罪關係，起訴被告涉犯
      販賣第一級毒品罪嫌，並聲請將扣案之第一級毒品海洛因
      依法沒收銷燬，此觀之起訴書所犯法條欄至明。被告持有
      第一級毒品行為，當在起訴範圍內。按實質上一罪之刑罰
      權為單一，故其犯罪事實之一部如經判決有罪確定，其既
      判力自及於全部，其他部分如經起訴，僅應從程序上諭知
      免訴之判決，毋庸再從實體上為有罪或無罪之判決，此為
      刑事訴訟法第302 條第1 款所定一事不再理原則所當然。
      又依同法第267 條、第268 條之規定，刑事裁判採訴訟主
      義，法院應就已經起訴及起訴效力所及之犯罪事實全部加
      以審判，將審理結果之裁判主旨記載於判決書之主文欄，
      以回應起訴之請求。故檢察官以實質上一罪起訴者，法院
      審理結果，如認其中一部有罪，他部無罪、免訴或不受理
      ，其判決主文固僅須記載有罪部分，以為單一刑罰權之宣
      示，而就其餘部分於理由欄敘明毋庸於主文另行諭知之理
      由，即為已足；但如認為一部應免訴或不受理，他部無罪
      ，則應全部於主文內加以記載，始足以表示已就起訴事實
      全部加以裁判，以符訴訟主義之本旨（最高法院96年度臺
      非字第129 號、96年度臺上字第1161號、96年度臺上字第
      7106號判決參照）。經調取本院96年度訴字第1059號刑事
      案件卷宗核閱結果，檢察官就被告所涉施用第一級毒品犯
      行，已另行提起公訴，經本院以96年度訴字第1059號判決
      判處有期徒刑9 月，於96年6 月14日確定，且認定被告持
      有第一級毒品之低度行為為施用之高度行為所吸收，而就
      本案扣得合計淨重0.32公克之海洛因，併予諭知沒收銷燬
      在案。被告持有第一級毒品之行為，既在起訴範圍內，且
      為本院96年度訴字第1059號確定判決效力所及，則被告所
      涉販賣第一級毒品罪倘為無罪之諭知，此部分即應另為免
      訴判決。
四、綜上所述，本案尚乏積極證據足認被告有販賣第一級毒品予
    乙○○，或其向「阿文」販入時，有販賣意圖。罪既有疑，
    應從有利被告之認定，尚難逕以販賣第一級毒品罪相繩，僅
    得認定被告乃單純持有第一級毒品。又觀之起訴書所載內容
    ，被告所犯持有第一級毒品犯行係在起訴範圍內，惟因被告
    所涉施用第一級毒品犯行業經本院以96年度訴字第1059號判
    決判處有期徒刑9 月確定，並認定被告持有第一級毒品之低
    度行為為施用之高度行為所吸收，則被告持有第一級毒品之
    犯行，自為該確定判決效力所及，應依刑事訴訟法第302 條
    第1 款規定，為免訴判決。因被告被訴販賣第一級毒品與被
    訴持有第一級毒品罪嫌，前者應為無罪判決，後者應為免訴
    諭知，二者無審判不可分關係可言，故應於主文分別為無罪
    及免訴之諭知。
據上論斷，應依刑事訴訟法第301 條第1 項、第302 條第1 款，
判決如主文。
本案經檢察官馬凱蕙到庭執行職務。
中    華    民    國    97    年    5     月    9     日
                  刑事第十四庭  審判長法  官  林海祥
                                      法  官  汪怡君
                                      法  官  許炎灶
上列正本證明與原本無異。
如不服本判決，應於判決送達後10日內向本院提出上訴狀（應附
繕本），其未敘述上訴理由者，應於上訴期間屆滿後20日內補提
理由書狀於本院，上訴於臺灣高等法院。
                                      書記官  屠衛民
中    華    民    國    97    年    5     月    9     日


司法院資訊處製作；財團法人民間司法改革基金會備份。
